【裁判字號】    93,上更(一),270
【裁判日期】    950328
【裁判案由】    貪污等
【裁判全文】
臺灣高等法院臺中分院刑事判決     93年度上更(一)字第270號
上  訴  人  臺灣南投地方法院檢察署檢察官
上  訴  人
即  被  告  丁○○
選任辯護人  賴利水  律師
被      告  庚○○
選任辯護人  張柏山  律師
選任辯護人  羅淑菁  律師
被      告  乙○○
                      號
被      告  戊○○
上列二人共同
選任辯護人  賴利水  律師
上列上訴人因被告等貪污等案件，不服臺灣南投地方法院91年度
訴字第36號中華民國92年5月30日第一審判決 （起訴案號：臺灣
南投地方法院檢察署89年度偵字第2766號），提起上訴，本院判
決如下：
    主  文
原判決關於丁○○違反廢棄物清理法，違背職務行賄罪部分，與
庚○○、乙○○、戊○○部分均撤銷。
丁○○共同無許可文件，以經營廢棄物清理為常業，處有期徒刑
參年陸月，又對於依法令從事公務之人員關於違背職務之行為，
交付賄賂，處有期徒刑壹年貳月，褫奪公權貳年，應執行有期徒
刑肆年貳月，褫奪公權貳年。
乙○○、戊○○共同無許可文件，以經營廢棄物清理為常業，各
處有期徒刑壹年捌月，均緩刑參年。
庚○○公務員對於違背職務之行為，收受賄賂，處有期徒刑拾年
貳月，所得新台幣陸萬壹仟伍佰元，應予追繳，發還誼銘環保技
術有限公司，如全部或一部無法追繳時，以其財產抵償之：褫奪
公權拾年。
    事  實
一、丁○○係誼閤企業有限公司（民國八十七年六月二十九日設
    立登記，未據起訴）之負責人，為從事業務之人，乙○○、
    戊○○分別於八十七年八月二十日、八十七年九月一日受僱
    於丁○○之誼閤公司，丁○○明知誼閤公司未依廢棄物清理
    法第四十一條第一項規定領有感染性醫療廢棄物清除許可文
    件，基於經營廢棄物處理之常業犯意，自民國八十八年七月
    十六日起（即八十八年七月十四日修正公布之廢棄物清理法
    第二十二條修正公布生效時起），受嘉德技術開發股份有限
    公司（係領有臺北市政府所核發廢棄物清除許可證之感染性
    醫療廢棄物清除機構，下稱嘉德公司）之委託，與其有犯意
    聯絡之司機乙○○、戊○○，至南投縣市與嘉德公司簽約之
    醫療院所收集感染性醫療廢棄物，再運往嘉德公司苗栗處理
    場處理，而從事上開醫療廢棄物之清除，其等均恃以營生。
    嗣於八十九年六月十五日嘉德公司苗栗處理場，因遭民眾圍
    場抗爭而停工，無法再處理南投縣市醫療院所之感染性醫療
    廢棄物，丁○○乃將自上開醫療院所收集之感染性醫療廢棄
    物七十五桶，運往不知情之張崑霖（丁○○之父）所有位於
    南投縣南投市○○路○段七三八號鐵皮屋，而堆置於該鐵皮
    屋後方地下室內。嗣於八十九年八月八日下午一時十分，為
    內政部警政署環保警察隊第二中隊會同內政部環境保護署稽
    查督察大隊中區隊人員、南投縣警察局南投分局人員在上開
    鐵皮屋內查獲，並循線於八十九年八月十六日下午三時五十
    分，在上開地下室內查獲該七十五桶感染性醫療廢棄物。
二、被告庚○○係受僱南投縣政府環保局擔任約僱稽查員，負責
    南投縣醫療廢棄物稽查、鼓勵公民營代清除處理機構管理、
    稽查等業務，為依據法令從事公務之人員。詎被告庚○○於
    八十八年九月份九二一集集大地震後與丁○○熟識，明知被
    告丁○○前揭所負責經營之誼閤公司，並未取得有害事業廢
    棄物清運、處理之許可證，依法不得從事感染性醫療廢棄物
    之清除等相關工作且亦明知從事感染性醫療廢棄物（即有害
    事業廢棄物）之貯存、清除，有關清除之車輛，除應檢具車
    籍相關資料向主管機關申請核准外，清除車輛亦需標示機構
    之名稱、電話號碼及區別有害事業廢棄物特性之標誌等外，
    另亦應與「有害事業廢棄物廠外紀錄遞送聯單（下稱六聯單
    ）」Ｄ欄即「清除機構保證」之清除車號相符，始可從事有
    害事業廢棄物之清除工作；惟自八十八年十二月間，被告丁○○利用成立誼銘公司之機會，與被告庚○○達成共識，允
    諾被告庚○○以其妻甲○○、姊姊己○○名義各出資二十五
    萬元、十五萬元，投資誼銘公司，藉以按月以其妻甲○○之
    名義，收取變相賄賂即顧問費二萬零五百元藉以換取被告庚○○對於被告丁○○非法營運從事感染性醫療廢棄物之不為
    依法取締告發、處分。誼銘公司嗣自八十九年四月開始營運
    ，被告丁○○遂自八十九年五月份起（即五月份支付四月份
    之顧問費），按月支付賄款予被告庚○○。另被告庚○○為
    避免收取賄款遭人發現，遂委請不知情之妻甲○○以其名義
    於八十九年五月十日向華南銀行南投分行開立帳戶（帳號：
    五○一─二○─○二七四○二─六），嗣即由被告丁○○分
    別於八十九年五月十日、七月十日以轉帳存款之方式，各匯
    入二萬零五百元至甲○○之前揭帳戶內，另被告丁○○之妻
    黃媃媃於八十九年六月九日交付一紙二萬零五百元之支票予
    甲○○，嗣由甲○○存入被告庚○○之臺灣中小企業銀行竹
    山分行（帳號00000000000）之帳戶內；總計自
    八十九年五月份起至七月份止，由被告丁○○按月交付二萬
    零五百元之所謂「顧問費」予被告庚○○，總計交付六萬一
    千五百元，被告庚○○因收取上開賄賂後，竟對被告丁○○
    下述諸多違規、不法等相關事宜，予以包庇、而均未予查核
    、告發、處分：(一)自八十八年十一月間起，被告丁○○原填
    寫申報之六聯單，其中Ｄ欄即「清除機構保證」之清除車輛
    ，原經登記為車牌號碼ＣＲ─二四四六號，然因被告丁○○
    與被告嘉德公司之車輛租期屆滿，遂由被告嘉德公司收回，
    被告丁○○乃另行使用車牌號碼ＤＶ─六九四三號、ＨＶ─
    九七九六號等未經向環保機關申請登記之車輛，充作清除感
    染性醫療廢棄物之車輛，然被告丁○○於「清除機構保證」
    之清除車輛欄仍載為車牌號碼ＣＲ─二四四六號，直至八十
    九年八月八日查獲日止，此期間長達將近一年之時間，被告
    庚○○竟對此部份，均未予以查核、處分，嚴重影響環保機
    關對於感染性醫療廢棄物清除車輛之控管。(二)另被告嘉德公
    司苗栗處理場於八十九年六月十五日因故停止醫療廢棄物之
    焚化處理工作，然在抽查被告丁○○所負責清運之泰安牙醫
    診所、育全牙醫診所、南投縣魚池衛生所、李耳鼻咽喉科診
    所、南投縣草屯鎮衛生所、勝美牙醫診所、保和牙醫診所、
    平安診所、王文卿小兒科診所、炎德診所、劉牙醫診所、安
    泰診所、霧社牙醫診所、林五將診所、呂外婦科診所、得安
    診所、沈仁諒診所、春臨診所、哲煌內兒科診所、仁濟診所
    、漢啟內小兒科診所、葉婦產科診所、長榮診所、簡診所、
    民生診所、名間鄉衛生所、陳重光耳鼻喉科診所、南投縣衛
    生局等與被告嘉德公司簽約之南投縣醫療院所，於八十九年
    六月二十日起至同年六月二十三日之六聯單上，其處理機構
    欄內卻蓋用被告嘉德公司苗栗處理場印章，且Ｂ欄（即廢棄
    物描述）之（３）數量（公斤）之記載均偽填零點一或零點
    二公斤，或Ｅ欄（即處理機構欄）之處理日期未填寫或僅記
    載年月，藉以逃避環保機關對於被告嘉德公司所許可之日處
    理量，然此嚴重疏失，被告庚○○對於查核六聯單或稽查醫
    療院所時，竟視而不見、予以包庇，直至八十九年八月八日
    查獲日止，均未見被告庚○○對於此部分之違規行為，加以
    告發或處分。(三)被告丁○○於如上述自八十七年五月份起，
    即在被告張崑霖所有前揭土地上，業已實施長達一、二年之
    違法轉運處理（即任意開啟、壓縮、裝桶），亦未見被告庚○○於歷次之查核中有所告發、處分，導致事後南投縣市之
    感染性醫療廢棄物無法適時有效之處理。
三、案經南投縣政府警察局南投分局報請臺灣南投地方法院檢察
    署檢察官偵查起訴。
    理  由
甲、程序部分：
一、按上訴期間為十日，自送達判決後起算，刑事訴訟法第三百
    四十九條定有明文。
二、經查，本件原審判決係於九十二年六月十七日送達檢察官收
    受之情事，有送達證書在卷可稽，嗣經本院再函查原審之結
    果，該院亦函稱係同年六月十七日檢察官始收受原判決無訛
    ，則自六月十八日起算十日，至二十七日（星期五）止為上
    訴期間，本件上訴人即檢察官於六月二十六日提出上訴，並
    未逾期，被告選任辯護人指上訴逾期，尚非可採，合先明
    。
乙、被告丁○○、乙○○、戊○○違反廢棄物清理法部分：
一、訊據上訴人即被告（以下稱被告）丁○○對於其負責經營之
    誼閤公司與被告嘉德公司間有清除感染性醫療廢棄物勞務委
    託按件計酬之往來關係固坦承不諱，惟矢口否認有何違反廢
    棄物清理法之犯行，辯稱：伊係本於與被告嘉德公司間之勞
    務契約，依被告嘉德公司申請許可清除廢棄物之法定過程及
    方法，單純為被告嘉德公司從事勞務行為，不須另行申請感
    染性醫療廢棄物清除許可文件云云；被告乙○○、戊○○亦
    均堅決否認有何右揭無許可證經營廢棄物清除、處理為常業
    之犯行，均辯稱：渠等係受僱於嘉德公司，且無壓縮，只是
    封蓋，在運送過程中亦無任意開啟，沒有違反廢棄物清理法
    云云。
二、惟查：(一)按廢棄物清理法第四十一條第一項規定：「從事廢
    棄物清除、處理業務者，應向直轄市、縣（市）主管機關或
    中央主管機關委託之機關申請核發公民營廢棄物清除處理機
    構許可文件後，始得受託清除、處理廢棄物業務」；次按八
    十七年八月五日修正發布之公民營廢棄物清除處理機構管理
    輔導辦法第二十二條規定：「清除、處理機構經營廢棄物清
    除、處理業務，除依本法及其相關規定外，並應依審查通過
    之申請文件內容辦理，不得為未經許可或核備之事項，且應
    自行清除、處理」（公民營廢棄物清除處理機構管理輔導辦
    法業於九十一年十月九日廢止）。足見清除機構經營廢棄物
    清除業務時，應自行清除，不得委由他人清除。
    (二)又行政院環境保護署曾於八十八年五月二十四日下午二時
    就「研商就感染性事業廢棄物清理適用事業廢棄物貯存清除
    處理方法及設施標準第四十九條之一相關事宜」召開會議，
    有該會議紀錄一份附卷可稽。觀諸該會議內容伍、結論：「
    二、清除部分：（一）委由其他合格之清除機構，於許可量
    及範圍內進行清除。」由此可知，感染性事業廢棄物因應部
    分清除處理機構受主管機關停工、停業及撤證處分緊急應變
    清除處理方法時，始得以委由其他合格之清除機構於許可量
    及範圍內進行清除。換言之，感染性事業廢棄物清除機構經
    營廢棄物清除業務時，原則上均應自行清除，除非為因應停
    工、停業及撤證處分等之緊急情況時，始准予應變委由其他
    清除機構清除，且僅限於委託「合格」之清除機構於許可量
    及範圍內進行清除甚明。(三)查被告丁○○係誼閤公司之負責
    人，業據其供承在卷，而被告乙○○、戊○○自八十七年間
    起即屬誼閤公司所僱用之員工，均向誼閤公司支領薪資乙節
    ，有臺北市稅捐稽徵處九十一年五月十七日北市稽核丙字第
    ○九一六二六七二九○○號函送之該處稽核報告書一份附卷
    可按，是被告丁○○、乙○○、戊○○顯非嘉德公司所僱用
    之人員，應認嘉德公司係委託「誼閤公司」從事其經主管機
    關許可之清除廢棄物業務甚明。(四)依卷附行政院環境保護署
    九十一年五月二十七日環署廢字第○九一○○三二三四五號
    函附截至八十九年八月一日止，取得第一類甲級感染性醫療
    廢棄物清除許證之清除機構名單中並無誼閤公司，有該名單
    一份附卷可稽，是誼閤公司並未領有感染性醫療廢棄物清除
    許可文件，應堪認定。誼閤公司既未領有感染性醫療廢棄物
    清除許可文件，仍受嘉德公司委託，從事上開感染性醫療
    廢棄物之清除工作，即非單純勞務委託關係而已，且被告乙○○、戊○○與被告丁○○均明知感染性醫療廢棄物於清運
    之過程中，必需以容器密封貯存，不可「壓縮」或「任意開
    啟」，另於常溫下貯存者，以一日為限，於攝氏五度以下冷
    藏者，以七日為限等規定，被告乙○○、戊○○與被告丁○○竟為清運之便利，於被告張崑霖所有位於南投縣南投市○○○段第二六八號、第二六八之五號土地上之鐵皮屋內，將
    上開自醫療院所收集、清運之感染性醫療廢棄物，堆置於該
    鐵皮屋內，再將裝載感染性醫療廢棄物密封之小型容器予以
    開啟後，再放進容量二二○公升之大型容器（即卷附相片藍
    色桶子）內，先予以壓縮，再加以封蓋，違反運輸過程中不
    得任意開啟、壓縮之規定。另被告乙○○、戊○○與被告丁○○，亦明知上開感染性醫療廢棄物於常溫下，以容器密封
    貯存者，僅仍以一日為限；詎於八十九年六月十五日被告嘉
    德公司苗栗焚化場，因故停廠，未能執行上開醫療廢棄物之
    熔融、焚化工作，竟另於被告張崑霖所有位於南投縣南投市
    ○○路○段七三八號後方地下室內，自嘉德公司之苗栗焚化
    場停廠後，陸陸續續將分別自各醫療院所收集、清運之感染
    性醫療廢棄物，以前揭違反「任意開啟」、「壓縮」等規定
    為處理後，大量堆置於該地下室內。上開等情業據被告丁○○、戊○○警訊時之供述明確，並與被告丁○○、乙○○、
    戊○○偵查中之供述大致相符，亦與被告張崑霖警訊及偵查
    中之供述、證人即當時負責帶隊稽查之行政院環境保護署稽
    查督察大隊中區隊稽查組組長洪義勇偵查中之證述相符，並
    有行政院環境保護署八十九年八月八日督察工作紀錄一紙、
    查扣物品明細清單（含油壓壓縮機一台、六聯單、未依規定
    登記之清運車輛二部等物，均分別交由被告丁○○等人保管
    中）、車牌號碼ＤＶ─六九四三、ＨＶ─九七九六等號箱型
    車之行車執照影本二紙、誼銘公司之經濟部公司執照及營利
    事業登記證、第一類乙級廢棄物清除許可證等影本各一紙、
    車牌號碼ＤＶ─六九四三號之車輛租賃契約書一份、土地權
    狀二紙、地籍圖謄本一份、八十九年八月八日查獲現場照片
    八張、八十九年八月九日現場蒐證相片八張、違法堆置七十
    五桶鐵桶之現場簡圖及相片十六張、行政院環境保護署八十
    九年八月十六日督察工作紀錄、感染性醫療廢棄物清冊一份
    、土地所有權狀及地籍圖謄本等件附卷可佐。(五)被告丁○○
    於警訊中稱：「（你如何向嘉德技術開發股份有限公司拿取
    價金？如何計算？）每天所收取之廢棄物載至處理廠時，再
    將有害事業廢棄物廠外紀錄遞送聯單送交公司，而公司以每
    個月所收取之總數量、每公斤抽成新台幣五元計算，並於每
    個月月底以現金匯入我太太合作金庫之帳號，均為我在使用
    。」、「平均每日收取約五百公斤左右。」等語及被告乙○○、戊○○於警訊中亦均坦承以載運感染性醫療廢棄物為業
    （見二七六六號偵查卷第十二頁反面、第十六頁至反面、第
    二十二頁反面）該二人並分別於八十七年八月二十日、八十
    七年九月一日即受僱於誼閤公司直至八十九年八月八日為警
    查獲為止，長達二年時間均向誼閤公司支領薪資，業如前述
    ，故被告乙○○、戊○○主觀上知悉係受僱於未合法領有感
    染性醫療廢棄物清除許可證之誼閤公司，並與被告丁○○均
    以上開廢棄物清理營運以為生。(六)綜上所述，被告丁○○、
    乙○○、戊○○等所為之前揭犯行，事證明確，堪以認定，
    應予依法論科。
三、按廢棄物清理法，已於九十年十月二十四日修正公布施行，
    公民營廢棄物清除處理機構之管理及有關處罰，業已分別修
    正為第四十一條、第四十五條、第四十六條，修正前廢棄物
    清理法第二十二條第三項「無許可證經營廢棄物清除、處理
    為常業者，處三年以上十年以下有期徒刑，得併科三百萬元
    以下罰金」之規定，移置於第四十六條第二項並修正為「無
    許可文件，以經營廢棄物清除、處理為常業者，處三年以上
    十年以下有期徒刑，得併科新台幣九百萬元以下罰金」。又
    被告丁○○、乙○○、戊○○等人行為後法律有變更，比較
    舊廢棄物清理法第二十二條第三項及修正後廢棄物清理法第
    四十六條第二項之規定，二者刑度完全相同，僅條文順序及
    罰金係以銀元或新臺幣表示不同而已，依刑法第二條第一項
    前段規定，應依修正後之廢棄物清理法第四十六條第二項規
    定處斷，而廢棄物清理法第四十一條第一項前段既規定，從
    事廢棄物清除、處理業務者，應向直轄市、縣市主管機關或
    中央主管機關委託之機關申請核發公民營廢棄物清除、處理
    機構許可文件後，始得受託清除、處理廢棄物業務。則同法
    第四十六條第一項第四款所謂未依第四十一條第一項規定領
    有廢棄物清除、處理許可文件，從事廢棄物貯存、清除、處
    理者，自不限於公民營廢棄物清除處理機構，凡未領有許可
    證或核備文件而從事廢棄物貯存、清除、處理者，即足當之
    。（最高法院九十二年台上字第一二一三號判決參照）故自
    然人未領有許可證或核備文件而從事廢棄物清除、處理，亦
    有該條之適用。次按，刑法上所謂常業犯，指反覆以同種類
    行為為目的之社會活動之職業性犯罪而言，至於犯罪所得之
    多寡，是否恃此犯罪為唯一之謀生職業，則非所問，縱令兼
    有其他職業，仍無礙於該常業犯罪之成立（最高法院八十五
    年台上字第五一○號判例參照）。被告丁○○明知誼閤公司
    未依廢棄物清理法第四十一條規定領有感染性醫療廢棄物清
    除許可文件，仍自民國八十八年七月十六日起受嘉德公司委
    託處理感染性醫療廢棄物並逐月向該公司領取價金恃以為生
    ，而被告乙○○、戊○○受僱於誼閤公司，前往載運感染性
    醫療廢棄物，渠等均反覆以同一種類清運感染性醫療廢棄物
    之行為，且依情形係經營廢棄物清除為事業，並顯有以此牟
    利所得，以供其生活之資，業如前述，自應論以常業犯，核
    被告丁○○、乙○○、戊○○等三人所為，均係犯修正後廢
    棄物清理法第四十六條第二項之無許可文件以經營廢棄物清
    除為常業罪。被告丁○○、乙○○、戊○○就涉犯此部分之
    犯行，具有犯意聯絡、行為分擔，應論以共同正犯。原判決
    以被告丁○○為誼閤公司之負責人，因執行誼閤公司業務而
    違反該罪，並無恃以為生之犯意，而以九十年十月二十四日
    修正通過之廢棄物清理法第四十六條第一項第四款論科；被
    告乙○○、戊○○二人係受被告丁○○經營之誼閤公司所僱
    用之司機，均僅為受僱人，非修正前廢棄物清理法第二十二
    條第三項無許可證經營廢棄物清除、處理為常業罪之處罰對
    象，且該二人主觀上誤認係受合法領有感染性醫療廢棄物清
    除許可證之嘉德公司所僱用之司機，而分別為無罪之諭知，
    認事用法，均有違誤，公訴人此部分上訴為有理由，被告丁○○上訴意旨否認犯罪，雖無可取，然原判決既有上開可議
    之處，即屬無可維持，自應由本院予以撤銷改判，爰審酌被
    告丁○○乙○○、戊○○等犯罪之動機、手段、所生危害及
    犯後態度等一切情狀，就被告丁○○違反廢棄物清理法部分
    量處如主文第2項前段所示之刑，以資懲儆。至於被告乙○○、戊○○係受雇於誼閤公司，而觸犯本罪，固均有可議，
    然被告乙○○、戊○○係迫於生計始受雇於人從事本件廢棄
    物之清除，所參與之程度及所得之利益均有限，是被告乙○○、戊○○若一併與丁○○論以同條最輕本刑三年以上之刑
    ，顯有情輕法重之感，尚非不值憫恕，是爰依刑法第五十九
    條之規定，酌量減輕其等之刑，並各量處如主文第3項所示
    之刑。又被告乙○○、戊○○前未曾受有期徒刑以上刑之宣
    告，此有臺灣高等法院被告全國前案紀錄表及臺灣南投地方
    法院檢察署刑案資料查註紀錄表各一份在卷可按，諒其經此
    次懲處後當知警惕，應無再犯之虞，本院認所宣告之刑，以
    暫不執行為適當，併予宣告緩刑三年，以勵自新。
四、公訴意旨另以：被告丁○○為誼閤公司之負責人，明知從事
    感染性醫療廢棄物（即有害事業廢棄物）之貯存、清除及處
    理業務，應列明專業技術人員與貯存清除、處理之工具、方
    法、設備及場所，於先向地方主管機關申請核發，並經由地
    方主管機關報請中央主管機關核准後，方允許發給許可證，
    並於領得許可證後，始可從事有害事業廢棄物之貯存等相關
    工作，其竟自八十七年五月一日起單獨負責被告嘉德公司在
    南投縣簽約之醫療院所感染性醫療廢棄物之收集、清運等工
    作，並分別自八十七年八月二十日、八十七年九月一日起，
    至八十八年七月十五日（即八十八年七月十四日修正公布之
    廢棄物清理法第二十二條修正公布生效之前一日）止，僱用
    被告乙○○、戊○○擔任司機，共同從事上開醫療廢棄物之
    收集、清運等工作，因認此部分被告丁○○、乙○○、戊○○亦涉犯修正前之廢棄物清理法第二十二條第三項之無許可
    證經營廢棄物清除、處理為常業之共同正犯罪嫌云云。惟查
    ，修正前廢棄物清理法第二十二條第三項之無許可證經營廢
    棄物清除、處理為常業罪或同法第二十二條第二項第四款之
    未依第二十條規定領有廢棄物清除許可證或核備文件，從事
    廢棄物清除罪之刑罰處罰規定，係於八十八年七月十四日修
    正公布，同年月十六日生效，修正前該法第五章「獎懲」部
    分，僅有行政罰之規定（參見八十八年七月十四日修正公布
    前該法第二十二條至第三十三條規定），依罪刑法定之原則
    ，被告丁○○、乙○○、戊○○於該法八十八年七月十六日
    修正生效前，縱有違反該法之行為，亦僅應受行政處罰，不
    構成犯罪，惟因公訴人認此部分（即丁○○部分自八十七年
    五月一日起至八十八年七月十五日止、乙○○部分自八十七
    年八月二十日起至八十八年七月十五日止、戊○○部分自八
    十七年九月一日起至八十八年七月十五日止）與前開論罪科
    刑部分為常業犯之實質上一罪關係，爰不另為無罪之諭知。
丙、被告丁○○、庚○○違反貪污治罪條例部分：
一、訊據被告庚○○、丁○○均矢口否認有何上揭涉犯貪污治罪
    條例情事，被告庚○○辯稱：伊曾於八十八年十二月間、八
    十九年四月間及同年六月間，因被告丁○○擬向主管機關申
    請設立誼銘公司，而代為撰寫計畫書，即「第一類乙級廢棄
    物清除機構清除許可申請計畫書、第一類乙級廢棄物清除機
    構清除許可變更申請計畫書、第二類廢棄物清除機構清除許
    可申請計畫書」共三冊，各十五本，所收受之六萬一千五百
    元款項，乃屬撰寫計畫書之對價即智慧財產及工本酬勞費，
    且該款項並非出於伊要求回饋，乃被告丁○○主動回饋，伊
    沒有貪污等語；被告丁○○則辯稱：六萬一千五百元款項是
    被告庚○○幫忙撰寫上開三本計劃書，每本兩萬元，該款項
    係出於己意給被告庚○○的，另五百元是補貼誼銘公司股東
    甲○○的電話費及油費，並非賄款，沒有違法等語。
二、惟查：
（一）被告丁○○之誼銘公司已於 89年1月間成立，此據被告丁○○供明在卷，若果被告丁○○確因被告庚○○代為撰寫
      計畫書，即「第一類乙級廢棄物清除機構清除許可申請計
      畫書、第一類乙級廢棄物清除機構清除許可變更申請計畫
      書、第二類廢棄物清除機構清除許可申請計畫書」共三冊
      ，各十五本，而給予報酬，則被告丁○○應於 89年1月間
      成立時或之前給予，而非遲至89年5至7月才分期交付，故
      被告丁○○與被告庚○○此部分辯解，均違常情，無非臨
      訟杜撰之飾卸之詞，並無可採。
（二）被告庚○○對被告丁○○上開犯罪事實二所指述諸多違反
      環保相關法令之事宜負有稽查之義務、權責，然卻予以包
      庇，未依法查核、告發：
  １、被告庚○○係負責南投縣醫療廢棄物稽查、鼓勵公民營代
      清除處理機構管理、稽查等業務，另亦負責書面審核六聯
      單就其中有關清運數量、種類、處理單位簽認章等稽查等
      工作，此為被告庚○○於八十九年八月十四、五日在南投
      縣調查站偵訊時所自承（詳八十九年他字第六五四號卷）
      ，另經傳訊證人即南投縣環境保護局第三課課長林炤映於
      八十九年十一月十七日偵訊時（八十九年度偵字第二九二
      六號卷）到庭證述：庚○○在環保局負責公民營一般事業
      廢棄物、醫療廢棄物、及對於清除機構的稽查，另亦須對
      醫療院所所申報六聯單之稽查有無填載不實，及清除機構
      送回環保局第六聯單的審核等工作；則被告庚○○對於南
      投縣之醫療廢棄物之收集、清運、處理，及事後六聯單之
      書面審核等相關工作，理應依據「廢棄物清理法」、「事
      業廢棄物貯存清除處理方法及設施標準」等相關法規，從
      事稽察之工作，如有違反相關環保法規，依法應予以查核
      、告發處分，應可認定。
  ２、另有關犯罪事實二所指述被告丁○○之諸多違反相關環保
      法規之不法事宜，除如上述外，另查：
    (1)證人即內政部環境保護署稽查督察大隊中區隊稽查組稽查
      員廖吉甫於八十九年八月三十日在南投縣調查站證述時（
      詳八十九年偵字第二九二六號卷一）大致相符。被告及其
      辯護人對此並無爭執，自得作為證據。
    (2)另經傳訊證人即當時負責帶隊稽查之內政部環境保護署稽
      查督察大隊中區隊稽查組組長洪義勇於八十九年十月十三
      日偵訊時（詳八十九年偵字第二七六六號卷）到庭證述無
      誤。被告及其辯護人對此並無爭執，自得作為證據。
    (3)此外，行政院環境保護署針對嘉德公司八十九年四、五、
      六、七等月之六聯單予以抽查，竟發現高達一千一百八十
      九張之六聯單不符合規定；另抽查比對嘉德公司日工作紀
      錄表及六聯單（一、四聯），亦發現嘉德公司所記載之處
      理量與實際清運數量之誤差竟從零點八公斤至三千六百四
      十六公斤不等（即實際清運之數量遠超過與嘉德公司之處
      理量，易言之，有為數甚多之感染性醫療廢棄物下落不明
      或嘉德公司為規避環保機關所許可之日處理量，而以多報
      少），然此嚴重違反規定之情事，被告庚○○亦均視而不
      見（詳行政院環境保護署八十九年九月十九日（八九）環
      署督字第○○五四四四二號函及其附件、八十九年度偵字
      第二九二六號卷附九十年度保管字第一五四○號扣押物編
      號一）。
    (4)另輔以被告丁○○係自八十七年五月一日起即於前揭處所
      從事感染性醫療廢棄物之違法收集、清運、集中壓縮等工
      作，且壓縮機自始即擺置予該處，另審酌被告乙○○、戊○○又分別自八十七年八月二十日、九月一日即開始從事
      前揭犯罪事實一之感染性醫療廢棄物之收集、清運、集中
      壓縮等工作，而被告丁○○於八十九年九月七日偵訊時（
      詳八十九年度偵字第二七六六號卷一），又供述被告庚○○曾經前往辦公室、鐵皮屋稽查過數次，何以被告庚○○
      均未發現被告丁○○等人上開從事違法感染性醫療廢棄物
      之壓縮轉運等工作，而加取締此即有包庇之處。
    (5)另審酌被告庚○○於八十九年八月二十九日在南投縣調查
      站偵訊時，亦供述其自八十八年起至八十九年八月間，到
      該公司約十餘次，只發現該公司辦公室及四、五位員工、
      清運車輛，並未發現違規情事，所以沒有作出任何處分等
      云云(請參閱八十九年偵字第二九二六號卷一)；然如上述
      ，被告丁○○等人違反相關環保法規長達數年之久，且被
      告庚○○亦自承當時確曾看到清運車輛，何以被告庚○○
      均未發現清運車輛不僅數目不符（因為六聯單僅申報登記
      車牌號碼ＣＲ─二四四六號一部、登記予嘉德公司）外，
      且當時實際清運之車牌號碼分別為ＤＶ─六九四三號箱型
      車（係由丁○○以誼閤公司向國菱租賃股份有限公司承租
      ）、ＨＶ─九七九六號箱型車（登記予嘉德公司名下）亦
      不符合規定申報登記等違規事宜，其包庇之情，亦足可見
      （詳八十九偵字第二九二六號卷二所附嘉德公司清除車輛
      申報登記表乙紙）。
    (6)另輔以證人即林炤映於前揭日期作證時，亦證述：（問：
      為何六聯單對於清運數量均有記載不實之情形？）負責此
      項業務之庚○○曾告知有關南投縣的醫療廢棄物清除沒有
      問題，所以其才沒有去注意看有沒有問題等語，被告及其
      辯護人對此並無爭執，自得作為證據。顯見被告庚○○為
      包庇被告丁○○，甚至對其監督業務之直屬主管即林炤映
      仍多所隱瞞，藉以掩護被告丁○○之上開非法情事。
    (7)此外，亦有南投縣環境保護局廢棄物稽查工作紀錄乙份、
      嘉德公司委託經營地區營業所契約書、有害事業廢棄物廠
      外紀錄遞送聯單等附於八十九年偵字第三二零九、第二九
      二六等號卷內可稽。
    (8)另環境保護署會同警方於八十九年十月份起，前往南投縣
      稽查與嘉德公司簽約之醫療院所，有無依規定處理感染性
      醫療廢棄物或據實填寫六聯單時，亦發現大部分之簽約醫
      療院所，未依規定將交由被告乙○○、戊○○等人清運之
      感染性醫療廢棄物予以實際過磅或檢查六聯單上所記載之
      清除人員、清除車輛是否相符，此亦有行政院環境保護署
      八十九年十一月十七日（八九）環署督字第○○六八四九
      四號函及督察工作紀錄本影本乙冊（詳八十九年度偵字第
      二九二六號卷附九十年度保管字第一五四○號扣押物編號
      二）。
    (9)綜上所述，在在均足說明被告庚○○對於被告丁○○上開
      諸多違反「廢棄物清理法」、「事業廢棄物貯存清除處理
      方法及設施標準」等環保法規均視而不見，竟予以包庇，
      而未依法告發處分。
（三）被告庚○○、丁○○對於收受、交付之款項二萬零五百元
      之次數、用途、時間、交付之前是否知情等情事，均互相
      矛盾：
  １、被告庚○○於八十九年八月十四、五日在南投縣調查站偵
      訊時，辯稱：因其妻甲○○在公司擔任股東，所以公司每
      月補助她五百元之電話費；另每月支付環保法令諮詢費用
      二萬元；而這二萬零五百元係丁○○當時成立誼銘公司時
      ，邀約其以其妻甲○○投資入股時所提出之條件，且條件
      係經其本人之同意等云云（詳八十九年他字第六五四號卷
      ）；另於八十九年八月十五日偵訊時，則改稱二萬五百元
      係諮詢費用等云云（詳八十九年他字第六五四號卷）；而
      被告丁○○於八十九年八月十四、五日在南投縣調查站偵
      訊時（詳八十九年他字第六五四號卷），則辯稱：二萬元
      係支付庚○○作為諮詢有關廢棄物業務相關問題及幫忙公
      司製作計劃申請書等費用，另五百元則是補貼庚○○電話
      聯繫費用等云云；則被告庚○○、丁○○於第一次偵訊時
      ，雙方對於交付款項之用途顯有矛盾，而不足採信。
  ２、被告庚○○嗣後於八十九年八月二十九日在南投縣調查站
      偵訊時（詳八十九年偵字第二九二六號卷一），則改口配
      合被告丁○○之前揭辯詞，辯稱：上開款項尚包括其替誼
      銘公司撰寫清除許可計劃書之費用，而非單純之法令諮詢
      費用或補助電話費；而被告丁○○於同日在調查站偵訊時
      ，亦配合被告庚○○之上開說辭，亦即二萬元係屬業務（
      即指清理計劃書、辦理跨區申請等業務處理報酬）酬勞，
      其中五百元是補助電話費等云云，均足說明被告二人對於
      交付賄款部分，均已推翻第一次偵訊時之供詞。
  ３、被告丁○○嗣於八十九年九月七日檢察官偵訊時，則又翻
      異前詞，辯稱：（問：誼銘公司成立至今有關支付甲○○
      之顧問費用實際情形為何？）總共有三次，但是最後一次
      還沒匯，因為申請資源回收有關第二類的部分企劃書還沒
      有寫好，所以第三次尚未匯款等；另被告庚○○之辯護律
      師於八十九年九月四日亦提出書狀表示：被告庚○○係協
      助誼銘公司撰作「第一、二類乙級廢棄物清除機構」清除
      許可變更計劃書，嗣由丁○○之妻分「三次」各給付二萬
      零五百元予庚○○。然被告庚○○卻於八十九年九月十四
      日又自行撰寫「自白陳述及答辯狀」（詳八十九年度偵字
      第二九二六號卷）表示：誼銘公司約於八十九年元月份成
      立，負責人丁○○委託其協助撰寫第一類乙級清理營運計
      劃書（含變更計劃書）及第二類清理營運計劃書各乙冊，
      完成後丁○○自行於八十九年五月五日、七月五日匯入其
      妻之帳戶內，且其係於事後才知曉匯款事宜等云云；然被
      告庚○○之辯護律師卻又在八十九年九月二十七日提出刑
      事答辯狀表示：被告丁○○之配偶黃媃媃於八十九年六月
      五日簽發一紙面額二萬零五百元之支票乙紙交付被告庚○○之妻甲○○收執，且事後亦存入被告庚○○在台灣中小
      企業銀行竹山分行所開立之帳戶內（帳號：000000
      00000號），且此費用亦屬被告庚○○撰作計劃書之
      酬勞等語；則就此以觀，均足說明被告庚○○就收受賄款
      之次數及事前是否知情，除多所保留外，且欲再次推翻前
      二次之供述，顯見此部份供述，被告庚○○、丁○○均屬
      臨訟杜撰之詞，不足採信。
  ４、被告丁○○於八十九年十一月十八日檢察官偵訊時（詳八
      十九年度偵字第二九二六號卷），又改口辯稱：（問：為
      何交付款項予庚○○？何時交付？）在撰寫計劃書之前，
      就曾告訴庚○○每一本二萬元，自從誼閤公司四月份開始
      營運後才開始給的，匯款予庚○○之前，均會事先告知等
      ；另亦辯稱：大概八十九年四月份始決定支付庚○○撰寫
      計劃書之費用，決定以顧問費之名義支付，且每寫完一本
      就支付庚○○一次款項等云云；則就此部分被告丁○○之
      供述以觀，不僅就支付款項之用途、時間及決定何時開始
      支付等部分，亦與其前揭所述不符。且輔以被告庚○○於
      八十九年十一月二十二日同署偵訊時（詳八十九年偵字第
      二九二六號卷）供述：第一類申請計劃書是在八十九年一
      月份完成，對於丁○○匯款乙節均不知情，且係丁○○主
      動匯給他的云云；則就此部分，被告二人之供述，亦不相
      符，均顯見被告丁○○、庚○○二人上開所辯，係屬臨訟
      杜撰之詞，亦不足採信。
  ５、另審酌就被告庚○○與辯護律師之接見錄音帶中，其中於
      八十九年八月三十一日、九月十四日、九月二十五日等三
      次，被告庚○○均向辯護律師表示是寫了二本計劃書，所
      以才收款二次等語，顯見被告庚○○當時仍誤以為檢調方
      面僅查出被告丁○○之二次匯款紀錄（即匯入其妻甲○○
      前揭帳戶之二筆款項），所以仍堅持二次付款；迨於事後
      偵訊時，因辯護律師已提出另一筆交付款項之資料（即前
      揭３有關同案被告丁○○之妻黃媃媃交給甲○○之賄款）
      ，始又改口辯稱是寫三本、付款三次等云云，亦顯見被告
      庚○○自始至終均在掩飾其收受賄款之犯行，而一再翻異
      前詞以為卸責。
（三）如上所述，被告庚○○、丁○○二人於歷次之偵訊中，就
      有關收受或交付賄款之次數、用途、何時知情、事先知情
      與否等部分，均互不相符；另審究卷附（詳八十九年偵字
      第二九二六號卷、九月二十日偵訊筆錄附件）查扣筆記草
      稿紙乙紙（該草稿紙為成立誼銘公司時所草擬之公司架構
      、相關注意事項），其上既已明顯記載「顧問費用」，並
      徵諸被告丁○○於八十九年八月十四、五日於調查站偵訊
      時（詳八十九年他字第六五四號卷），自承「為求公司營
      運順利及感謝庚○○的幫忙，所以我主動給庚○○二萬零
      五百元，並經庚○○之同意，並由其太太甲○○開立帳戶
      ，由其匯入」等語；且輔以證人即被告庚○○之妻甲○○
      於八十九年八月十四日偵訊時（詳八十九年度他字第六五
      四號卷），亦證述：先生（庚○○）叫其去華南銀行開戶
      ，之後每個月會有人匯入二萬零五百元到戶頭內等語，被
      告及其辯護人對此並無爭執，自得作為證據；復有甲○○
      華南商業銀行（帳號：五○一─二○─○二七四○二─六
      ）存簿乙本、誼銘公司記帳冊（進出貨）乙本、被告庚○○台灣中小企業銀行存摺明細影本乙紙等扣案或附卷可稽
      ；亦足顯見被告庚○○、丁○○二人，於誼銘公司成立時
      ，既已達成共識，由被告丁○○於誼銘公司開始營運後，
      按月支付賄款二萬零五百元予被告庚○○，而被告庚○○
      則對被告丁○○等違反環保相關法規之事宜，不予以告發
      、處分，加以包庇。次查，誼銘公司雖未受嘉德公司之託
      清除感染性醫療廢棄物，似由該公司交付被告庚○○6萬1
      千 5百元，被告庚○○、丁○○並無涉犯違背職務之收受
      、交付賄款等罪，然又不然，蓋誼閤及誼銘公司同屬被告
      丁○○為負責人，被告丁○○若由誼閤公司交付上開賄款
      ，極易被查獲，若由誼銘公司交付上開賄款，則可躲人耳
      目，此所以被告丁○○改由誼銘公司交付上開賄款之故，
      自不能因該賄款非由誼閤公司交付，即認被告庚○○、丁○○不成立收受、交付賄款等罪行，故被告庚○○、丁○○對於涉犯違背職務之收受、交付賄款等犯行，均堪予認
      定。核被告庚○○所為，係犯貪污治罪條例第4條第1項第
      5 款之對於違背職務之行為收受賄賂罪，丁○○所為係犯
      同條例第11條第1 項之對於依據法令從事公務之人員交付
      賄賂罪。
（四）被告庚○○、丁○○受賄、行賄之事證已至明確，原審未
      予依法論科，顯有未合，公訴人即上訴人上訴意旨執此指
      摘原審此部分判決不當，核有理由，自應由本院予以撤銷
      改判。茲審酌被告庚○○、丁○○均無不良素行，且行賄
      、受賄之金額不大，犯罪所生之損害尚小等一切情狀，就
      被告庚○○從寬量處如主文第4項所處之刑，併諭知褫奪
      公權10年，其貪污所得新台幣6萬1千5百元，應予追繳，
      發還誼銘環保技術有限公司，如全部或一部無法追繳時，
      以其財產抵償之。丁○○部分從輕量處如主文第2項下段
      所處之刑，併諭知褫奪公權2年，丁○○主刑部分應執行4
      年2月。
據上論斷，應依刑事訴訟法第三百六十九條第一項前段、第三百
六十四條、第二百九十九條第一項前段、（修正後）廢棄物清理
法第四十六條第二項、貪污治罪條例第四條第一項第五款、第十
一條第一項、第十條第一、二項、第十七條、刑法第十一條、第
二條第一項前段、第二十八條、第五十九條、第三十七條第二項
，第五十一條第五款、第七十四條第一款，判決如主文。
本案經檢察官丙○○到庭執行職務。
中    華    民    國    95    年    3     月    28    日
              刑事第十一庭  審判長法  官  黃  梅  月
                                  法  官  林  欽  章
                                  法  官  黃  日  隆
上列正本證明與原本無異。
如不服本判決應於收受送達後十日內向本院提出上訴書狀，其未
敘述上訴之理由者並得於提起上訴後十日內向本院補提理由書（
均須按他造當事人之人數附繕本）。
                                  書記官  陳  三  軫
中    華    民    國    95    年    3     月    29    日
                                                      Ｒ


司法院資訊處製作；財團法人民間司法改革基金會備份。
